臺灣臺中地方法院刑事判決　　　　　　　　　　　　九十三年度易字第一五八一號
　　公　訴　人　臺灣臺中地方法院檢察署檢察官
　　被　　　告　戊○○
右列被告因詐欺案件，經檢察官提起公訴（九十二年度偵緝字第一二四五號），本院
判決如左：
    主  文
戊○○連續意圖為自己不法之所有，以詐術使人將本人之物交付，處有期徒刑伍月，
如易科罰金，以參佰元折算壹日。
    犯罪事實
一、戊○○於民國八十九年一月十日，自任會首，籌組合會，並邀集丙○○、乙○○
    （與他人共同以「林惠子」名義參加一會）、辛○○（以其配偶徐清輝名義參加
    二會）、甲○○（以其配偶巫慧珍名義參加一會）等人參加，會員連同會首共計
    十九人，會期自八十九年一月十日起至九十年七月十日止，每會為新臺幣（下同
    ）二萬元，採內標制，每月十日二十時在戊○○所經營位於臺中市○○區○○路
    二段一六六之一○之一號之磊燕小吃部開標，依約戊○○應於開標後三日內將會
    款交付得標之會員。詎戊○○竟基於意圖為自己不法所有之概括犯意，於自八十
    九年二月十日起（即第二會）至九十年五月十日（倒數第三會）止之不詳會期開
    標日，未經丙○○、乙○○、辛○○、甲○○之同意，即以其中三人之名義，連
    續三次於開標日後，向當時仍屬活會之會員諉稱係丙○○或「林惠子」或徐清輝
    或巫慧珍以不詳之標息標得會款，致當時仍屬活會之會員陷於錯誤，誤信確為戊○○所稱之會員得標而扣除上開標息後，交付會款予戊○○，戊○○於取得該不
    詳金額之會款後，即將之用以經營麵攤之用。嗣因丙○○於九十年七月十日上開
    合會互助會截止後，仍未取得會款，且戊○○所交付由不知情之傅立華所簽發，
    用以支付乙○○及甲○○部分會款之支票，屆期均不獲付款，始查悉上情。
二、案經乙○○及丙○○訴由臺灣臺中地方法院檢察署檢察官偵查起訴。
    理  由
一、訊據被告戊○○對於曾在八十九年一月十日，自任會首，籌組合會，並邀集告訴
    人丙○○及乙○○（與他人共同以「林惠子」名義參加一會）、辛○○（以其配
    偶徐清輝名義參加二會）、甲○○（以其配偶巫慧珍名義參加一會）等人參加，
    會員連同會首共計十九人，會期自八十九年一月十日起至九十年七月十日止，每
    會為二萬元，採內標制，每月十日二十時在其所經營位於臺中市○○區○○路二
    段一六六之一○之一號磊燕小吃部開標，依約其應於開標後三日內將會款交付得
    標之會員等情，固直承不諱，惟矢口否認有何詐欺取財罪行，辯稱：並未冒標會
    款，丙○○及乙○○分別是最後一會、倒數第二會得標，乙○○是與己○○共同
    參加一會；辛○○是在倒數第三、四會得標，可能還欠幾萬元會款未給付；甲○○則是倒數第四或五會得標，交付乙○○及甲○○用以給付會款之傅立華支票未
    兌現，亦未將會款交付丙○○，係因當時小吃部經營不善，配偶又罹患癌症需要
    開刀，所以沒有錢可以付票款及會款等語。經查：
  (一)右揭犯罪事實，除有被告前揭供述外，復經告訴人丙○○、乙○○於警詢、偵查
    及本院準備程序時指訴綦祥，並經證人傅立華於警詢、偵查中證述有將支票借予
    被告使用，並約定屆期應由被告將金額存入該帳戶內以供兌現等語（見臺灣臺中
    地方法院檢察署九十年度他字第二三七○號偵查卷宗第一七、四○頁）；證人己○○、辛○○、甲○○於本院證述本件合會標會情形等情均甚明確，且有互助會
    簿一份（見同署九十年度發查字第三五五七號偵查卷宗第八頁）、被告交付用以
    支付會款而由證人傅立華所簽發之支票及退票理由單各二份（見同署九十年度他
    字第二三七○號偵查卷宗第二一頁、本院卷第六二頁）在卷可憑。
  (二)被告雖以前詞為辯，惟查：
  1.告訴人乙○○迭於偵查及本院準備程序時指訴：因一直未標得會款，被告告知伊
    是最後一會，至該會屆期後，被告應給付會款十八萬元，然其僅於九十年七月十
    六日在臺中市○○路磊燕小吃部交付現金三萬五千元外，其餘十五萬元乃以傅立
    華所簽發之支票支付，且該紙支票經屆期提示，竟不獲付款等語（見同署九十年
    度發查字第三五五六號偵查卷宗第六頁、九十年度他字第二三七○號偵查卷宗第
    二○頁、九十二年度偵緝字第一二四五號偵查卷宗第四八頁、本院卷第二一頁）
    ；被告則以乙○○是與己○○共同以「林惠子」名義參加一會，是倒數第二會標
    到會款云云置辯。經查：
  (1)證人己○○於本院審理時結證稱：「（問：妳是跟何人公家一會？）好像是寫我
    名字，與何人我不記得了」、「（問：有無拿過會單？）有，但是時間太久我丟
    掉了」、「（提示發查卷內會單，妳是用何名義跟會？）編號十六廖彩斐，這是
    我女兒的名字」等語（見本院卷第四二頁），而確認其係以「廖彩斐」之名義與
    他人共同參加互助會。至告訴人乙○○雖於偵查中指稱：伊綽號叫「惠子」，是
    以「林惠子」名義與「燕子」（音譯）共同參加一會等語（見同署九十二年度偵
    緝字第一二四五號偵查卷宗第四四、四八頁）；惟其於警詢及本院準備程序時則
    分別指陳：「˙˙˙戊○○誆稱要我與他女兒共同合夥參加該會員之一會，即每
    人出資壹萬元˙˙˙」（見同署九十年度他字第二三七○號偵查卷宗第一九頁反
    面）、「我是跟別人合會，但是我不知道是與誰，是由被告幫我找」等語（見本
    院卷二○頁），足證告訴人乙○○並無法確定與其共同參加一會之人為何人。
  (2)被告雖又辯稱：廖彩斐是自己參加一會，證人己○○並不知情等語，然參諸前揭
    互助會簿會員部分已載有「廖彩斐」姓名，且被告復將此互助會簿交付證人己○○等情，則該互助會簿上之「廖彩斐」究係案外人廖彩斐本人自行參加抑或證人
    己○○以其名義參加，證人己○○焉有不知之理？因此被告所辯證人己○○係與
    告訴人乙○○共同參加一會等情，尚難憑採，而堪認與證人己○○、告訴人乙○○共同參加一會者，應均另有其人。
  (3)其次，證人己○○及告訴人乙○○既分別以「廖彩斐」、「林惠子」之名義各與
    他人共同參加一會，而證人己○○復證述是倒數第二會標得會款，且被告業已交
    付會款等語（見本院卷第四三頁），因而堪信倒數第二會（即九十年六月十日）
    標得會款之人應為證人己○○無誤。又告訴人乙○○於偵訊時當庭指訴：是最後
    一會標到會款等語，而被告當場對於告訴人上開指訴並未爭執；再參諸告訴人乙○○指稱被告係於九十年七月十六日交付部分現金及十五萬元支票以支付會款等
    語及被告供稱：應該是在開標後三日內交付得標會員會錢等語（見本院卷第一一
    八頁），被告既於九十年七月十六日始交付部分會款及前述支票，足證被告告知
    告訴人乙○○標得會款之時間應為九十年七月十日（即最後一會），因此告訴人
    乙○○所指稱：被告告知伊係最後一會得標等語，應堪採信。被告辯稱乙○○是
    倒數第二會標得會款云云，即不足採。
  2.又證人辛○○於本院審理時結證稱：是用配偶徐東輝名義參加二會，其中一會有
    標到，也有拿到錢，於合會存續期間也一直向被告表示要標取另外一會，但被告
    均稱因為其他會員要標會，所以需要暫緩一下，會將最後一會留給伊，直到九十
    年七月最後一會屆至後，被告說要給伊會款，但最後人就不見了，亦未交付會款
    等語（見本院卷第四七頁）。被告雖辯稱：辛○○係在倒數第三、四會得標，可
    能還欠她幾萬元會款云云，惟其就證人辛○○究係何時標得會款、已交付及尚積
    欠之會款金額各為若干，均語焉不詳，亦無可採信。
  3.證人甲○○亦於本院審理時結證稱：被告有交付十萬元現金及票面金額為十五萬
    元之支票作為會款，因為丙○○說他是最後一會，而伊也沒有得標，所以告訴被
    告伊要標倒數第二會，最後一會給丙○○，嗣被告係在九十年六月間交付部分會
    款及傅立華所簽發之票面金額為十五萬元之支票，而該支票發票日是九十年七月
    二十三日，所以依時間判斷伊應該是倒數第二會得標等語（見本院卷第五五頁）
    ，並提出上開支票及退票理由單各一紙為證（見本院卷第第六二頁）。雖被告以
    ：甲○○應該在倒數第四、五會得標云云置辯，惟果係如此，則依前述被告依約
    應交付會款之時間計算，被告應於九十年四月十三日或同年三月十三日即交付會
    款予證人甲○○，然被告交付前揭支票之時間，卻在九十年六月間，且前開支票
    發票日為九十年七月二十三日，與被告所供述應給付會款之時間竟相距三、四個
    月之久，由此以觀，證人甲○○證述上情，應較為合理，而堪以採信，被告辯稱
    甲○○應於倒數第四、五會即標得會款，尚無可採。
  4.告訴人丙○○於警詢及本院審理時迭指訴：伊是九十年七月十日最後一會得標，
    被告於同年月十三日來電告知要交付會款三十四萬元（扣除伊子施家威會錢）給
    伊，但至今並未交付等語（見臺灣臺中地方法院檢察署九十年度發查字第三五五
    七號偵查卷宗第五頁、九十年度偵字第二二六七八號偵查卷宗第四頁反面、本院
    卷第五○頁）；且被告復於偵查及本院審理時均供承丙○○係最後一會，並未將
    會錢給丙○○等語（見同署九十二年度偵緝字第一二四五號偵查卷宗第一一頁、
    本院卷第一九頁），足證告訴人丙○○指訴迄至最後一會前，均未曾得標等情，
    應堪採信。
  5.從而，告訴人丙○○、乙○○及證人辛○○截至最後一會前，因未標得會款，而
    均自認為係最後一會；又證人甲○○因得悉尚有告訴人丙○○未標得會款，且依
    被告所交付會款及支付會款之支票之時間及該支票發票日等情，而認為其應係九
    十年六月十日（即倒數第二會）得標；惟證人己○○又係標得倒數第二會會款者
    ，則迄至九十年五月十日倒數第三會開標後，計有告訴人丙○○及乙○○、證人
    辛○○、甲○○及於嗣後於倒數第二會標得會款之證人己○○，尚未標取會款，
    扣除其中一人應屬不可能遭被告冒標之最後一會（因斯時活會會員均會以為自己
    得標，均不可能受詐騙而陷於錯誤，致交付會款）及標得倒數第二會會款之證人
    己○○後，至本件合會屆期結束止，未標得會款之活會會員應尚有三人。是以被
    告應於本件合會存續期間連續冒用告訴人丙○○、「林惠子」、證人辛○○、甲○○其中三人之名義，標取會款三次，應堪認定。被告辯稱並未冒標云云，無可
    憑採。
  6.被告雖於本院審理時辯稱係因當時麵攤經營不善，配偶又罹患癌症需要開刀，所
    以沒有錢可以付票款及會款云云，惟查被告於偵查中則另以：係因被其他人倒會
    所以才未交付會款予得標會員云云置辯（見同署九十二年度偵緝字第一二四五號
    偵查卷宗第一一頁），是被告就擅自取用應交付得標會員之會款之動機，前後供
    述即有不一；而證人即被告之子丁○○於九十三年五月三十一日偵訊時即證述：
    麵攤生意是從前年（應為九十一年）開始出問題，去年（九十二年）才結束等語
    （見同上偵卷第三四頁），其既為被告之子，應無故為不利於被告證言之可能，
    是其證述應堪採信。查本件合會存續期間是自八十九年一月十日至九十年七月十
    日止，而依證人丁○○之證述，被告經營之麵攤應係於本件合會結束後，方始出
    現經營不善之現象，因此被告辯稱並未冒標，僅係事後將應交付得標會員之會款
    拿去付麵攤之貨款及其配偶之醫療費用云云，顯係卸責之詞，亦無可採，其應係
    自始即有冒名標取會款之不法所有意圖，應堪認定。
  (三)按民間互助會已標取會款者（即一般所稱之死會），於標取會款後不問何人得標
    ，至完會止，本有向會首按時交付會款（含標息）之義務，會首冒標會款時，除
    對於活會會員有冒標施詐（即佯稱某某人得標），使活會會員陷於錯誤，誤認係
    被冒標之人得標而交付會款，成立詐欺取財罪外，對於已標取會款之會員，因按
    時繳付會款本為其標取會款後之義務，並無施詐或使其陷於錯誤可言，自無成立
    詐欺罪之餘地，是已標取會款之會員對於嗣後會首之冒標會款，不能認係詐欺之
    被害人（最高法院九十二年度臺上字第一一三八號、八十三年度臺上字第四一五
    三號判決意旨參照）。查本件被告就何時假冒上述四人中何三人之名義，以若干
    標息，標取會款等情，均堅不吐實，本院因認被告係自八十九年二月十日（即第
    二會，因首會依約應由被告取得會款，被告並無冒標之必要）起至九十年五月十
    日（倒數第三會）止之不詳會期開標日，以「丙○○」、「林惠子」、「徐東輝
    」及「巫慧珍」其中三人之名義，以不詳標息，冒標三次。其次，因本件合會係
    採內標制，活會會員係交付扣除標息後之餘額予被告，茲因被告冒標之時間及標
    息，既均不詳，致其冒標時之活會會員人數及各活會會員交付之會款亦均無法確
    認，本院因認被告係詐得不詳金額之會款。公訴人於起訴書犯罪事實欄記載被告
    分別詐得三十六萬元及十八萬元之會款，顯係將死會會員所繳納之會款亦併入計
    算，惟揆諸前揭最高法院判決意旨，死會會員繳納會款，係本於契約所生之義務
    ，並非因被告冒標而陷於錯誤所交付，應不計入被告詐得之金額內，因此其所指
    被告詐得之金額應屬有誤，併此敘明。
  (四)綜上所述，被告所辯各節，並無足採，本件被告連續詐欺取財犯行，事證明確，
    堪以認定，應予依法論科。
二、核被告所為，係犯刑法第三百三十九條第一項之詐欺取財罪。被告先後三次犯行
    ，時間緊接，分別觸犯構成要件相同之罪名，顯係基於概括之犯意而為，為連續
    犯，應依刑法第五十六條之規定論以一罪，並加重其刑。又被告於同一會期，以
    一冒標行為，同時使數名活會會員（至最後一會時，活會會員尚有二名以上，因
    此被告冒標時，活會會員人數應均並非單一）陷於錯誤而交付會款，係屬一行為
    觸犯數罪名，為同種想像競合犯，應依刑法第五十五條之規定，從一重處斷。又
    被告連續冒標三次之犯罪事實，公訴人雖僅就被告以告訴人丙○○及乙○○之名
    義冒標之犯罪事實予以起訴，而未論及其餘犯行，惟該部分犯行，既與起訴部分
    有連續犯之裁判上一罪關係，自為起訴效力所及，本院自應併予審理。爰審酌被
    告因貪圖會款，致罹刑章，手段尚屬平和，犯罪所得非鉅，惟迄今尚未與告訴人
    及被害人達成和解，並賠償損害，且犯罪後否認犯行，缺乏認錯悔過之具體表現
    ，態度不佳等一切情狀，量處如主文所示之刑。
三、末按刑法第二條第一項之從新從輕原則，限於行為後法律有變更者，始有其適用
    。連續數行為而犯同一之罪名者，以一罪論。故在連續犯之場合，必以連續犯之
    數行為均完成後，法律有變更者，始克相當；如連續犯之數行為跨越新舊法，其
    中部分行為在舊法時期，部分行為在新法施行以後，即應依最後行為時之法律處
    斷，不發生行為後法律變更問題，自無適用刑法第二條第一項但書之餘地（最高
    法院八十八年度臺上字第二○三九號判決意旨參照）。本件被告連續三次詐欺取
    財犯行，其行為終了時間不詳，已如前述，惟刑法第四十一條業經總統於九十年
    一月十日公布修正，同年一月十二日生效，將修正前原規定「犯最重本刑為三年
    以下有期徒刑以下之刑之罪，而受六月以下有期徒刑或拘役之宣告，因身體、教
    育、職業或家庭之關係，執行顯有困難者，得以一元以上三元以下折算一日，易
    科罰金。」公布修正為「犯最重本刑為五年以下有期徒刑以下之刑之罪，而受六
    個月以下有期徒刑或拘役之宣告，因身體、教育、職業、家庭之關係或其他正當
    事由，執行顯有困難者，得以一元以上三元以下折算一日，易科罰金。但確因不
    執行所宣告之刑，難收矯正之效，或難以維持法秩序者，不在此限。併合處罰之
    數罪，均有前項情形，其應執行之刑逾六月者，亦同。」。本件被告行為終了時
    間如在刑法第四十一條修正前，則比較修正前、後條文規定之結果，修正後之規
    定有利於被告，自應依刑法第二條第一項前段，適用裁判時之法律即修正後之刑
    法第四十一條第一項前段之規定；如被告行為終了時間係在刑法第四十一條修正
    後，即不生新舊法比較之問題，而應直接適用修正後之刑法第四十一條第一項前
    段之規定。因此，不論被告行為終了之時點，係在九十年一月十二日刑法第四十
    一條修正公布之前後，均應適用修正後之刑法第四十一條第一項前段，就被告所
    處如主文所示之刑，諭知易科罰金之折算標準。
據上論斷，應依刑事訴訟法第二百九十九條第一項前段，刑法第二條第一項前段、第
五十六條、第三百三十九條第一項、第五十五條、修正後第四十一條第一項前段，罰
金罰鍰提高標準條例第一條前段、第二條，判決如主文。
本案經檢察官庚○○到庭執行職務。
中      華      民      國      九十三      年    十    月    二十六    日
                                臺灣臺中地方法院刑事第四庭
                                    審判長法  官  張  靜  琪
                                          法  官  賴  妙  雲
                                          法  官  郭  妙  俐
右正本證明與原本無異。
如不服本判決，應於送達後十日內向本院提出上訴狀（須附繕本），上訴於臺灣高等
法院臺中分院。                            書記官
中      華      民      國    九十三      年    十    月    二十六    日
附錄本案論罪科刑法條全文
刑法第三百三十九條
意圖為自己或第三人不法之所有，以詐術使人將本人或第三人之物交付者，處五年以
下有期徒刑、拘役或科或併科一千元以下罰金。
以前項方法得財產上不法之利益或使第三人得之者，亦同。
前二項之未遂犯罰之。
